最高法院刑事判決　　　　　　　　　　　　　　　九十三年度台上字第三一八０號
　　上　訴　人　乙○○
　　　　　　　　甲○○
　　右　一　人
　　選任辯護人　徐豐明律師
右上訴人等因貪污案件，不服台灣高等法院高雄分院中華民國九十三年二月二十七日
第二審判決（九十二年度上訴字第六四五號，起訴案號：台灣屏東地方法院檢察署八
十六年度偵字第九四五八號、八十八年度偵字第五一八、二七五六號），提起上訴，
本院判決如左：
    主  文
原判決關於乙○○、甲○○部分撤銷，發回台灣高等法院高雄分院。
    理  由
本件原判決撤銷第一審關於上訴人乙○○、甲○○部分之判決，分別改判論處乙○○
依據法令從事公務之人員，對於非主管之事務，明知違背法令，利用職權機會圖自己
不法利益，因而獲得利益罪刑（處有期徒刑年貳月，褫奪公權貳年）；論處甲○○
依據法令從事公務之人員，連續對於非主管之事務，明知違背法令，利用職權機會圖
自己不法利益，因而獲得利益罪刑（處有期徒刑年貳月，褫奪公權貳年，所得新台
幣貳萬元，應予追繳沒收，如全部或一部無法追繳時，應以其財產抵償之），固非無
見。
惟按對於違背職務之行為，收受賄賂或不正利益罪，祗須所收受之賄賂或不正利益與
其所違背之職務有相當對價關係，即已成立，包括假藉餽贈、買賣等各種名義之變相
給付在內。本件依原判決事實二之記載：乙○○於民國八十三年九月至八十七年六月
間為台灣屏東監獄管理員，擔任該監十一工場主管，係依法令從事公務之人員，明知
依據「監所管理人員服勤應行注意事項」之規定，不得為受刑人傳遞金錢，竟基於圖
利之犯意，對於非主管之事務利用職權機會，違背上開法令，於八十六年七月間，因
該十一工場之受刑人李元隆寫信向其父李文雄表示急需用錢，李文雄乃於接信後之二
、三日後某晚，經屏東市建國里里長蔡坤山之安排，在屏東市建國市場「阿德海產店
」內，接受蔡坤山之招待飲宴後，即由李文雄將二萬五千元現金當面託乙○○轉交，
旋乙○○即將該款項攜帶入監交予李元隆，嗣李元隆以支付「公金」為由，將其中五
千元透過受刑人葉青交付予乙○○，李元隆並以一萬元購買成分不明之白色藥丸服用
，嗣該監政風人員因李文雄驚聞其子李元隆以上開現金購買違禁藥物，憤而提出檢舉
，而循線查獲上情，乙○○以為受刑人李元隆傳遞金錢之違背職務行為，因而獲得在
「阿德海產店」接受招待飲宴之不正利益（約一千元）等情，如屬無訛，乙○○在「
阿德海產店」所收受之不正利益，與其為受刑人李元隆傳遞金錢之違背職務行為，能
否謂無相當關係不無疑問；又事實欄既認定「李元隆以支付『公金』為由，將其中五
千元透過受刑人葉青交付予乙○○」；揆之首開說明，原判決認乙○○係犯貪污治罪
條例第六條第一項第五款之罪，自有再加研求之必要。且與理由內謂「因無證據證明
葉青確有將該五千元再轉交予乙○○之情事，自難認乙○○有收受該五千元之犯行」
云云，事實與理由相互矛盾，均非適法。又依原判決事實三之記載：甲○○為台灣屏
東監獄管理員（已經免職），負責該監中門警衛工作，為依據法令從事公務之人員，
明知依據「法務部所屬監獄、看守所、少年輔育院、少年觀護所查禁違禁品項目表」
及「監所管理人員服勤應行注意事項」規定，鎮靜劑在監所中屬違禁品，監所管理人
不得為收容人傳遞任何違禁品，竟對於非主管之事務基於圖利之概括犯意，違背上開
法令，自八十六年五月、六月間起，連續利用其職務之便，先後夾帶ＦＭ２白色藥丸
二次各三百顆、五百顆入監，藉由藏放於約定之待洗餐盒內方式，交付在該監廚房擔
任雜役之受刑人李志仁，並收受李志仁做為對價之價金共四萬元；至八十六年十二月
十五日下午某時，甲○○又承前開同一概括犯意，利用帶領該監飲食部受刑人接受Ｘ
光檢查之機會，在第一教區出口走廊向李志仁詢問購買ＦＭ２白色藥丸一千顆之意願
，經協調李志仁同意以四萬元購買ＦＭ２白色藥丸五百顆，乃約定由李志仁於八十六
年十二月十八日藉清洗餐盒之機會，在編號一五四號餐盒內取貨，價金則待李志仁取
得藥丸後另行交代親友轉交，嗣甲○○因故通知李志仁改以編號一四０號餐盒交貨，
而按計劃於八十六年十二月十七日晚上，將約定之ＦＭ２白色藥丸藏放該空飯盒內，
卻因該監另一名管理員戚其亮為餵食野狗收集殘餚時意外開啟餐盒發現，報由其主管
長官循線查獲，並扣得ＦＭ２白色藥丸四百九十六顆，及標示VALSERA 字樣之含有鎮
靜劑TRI AZOLAM（俗稱酣樂欣）成分藥丸二顆等情。原判決關於八十六年五、六月起
，連續二次違背職務交付ＦＭ２白色藥丸，各三百顆、五百顆予受刑人李志仁，並收
受李志仁做為對價共四萬元部分，既認甲○○交付ＦＭ２白色藥品予受刑人李志仁為
違背法令之行為，且甲○○所收受共四萬元又係交付監所違禁之白色藥丸ＦＭ２予李
志仁所得之對價，如屬無訛，則甲○○之上開行為，揆之首開說明，似應成立貪污治
罪條例第四條第一項第五款之收受賄賂罪，始為適法，乃原判決竟論上訴人以圖利之
罪，亦非適法。另乙○○上訴意旨主張：依證人蔡坤山於八十八年三月十一日，及證
人李文雄於同年三月十五日分別接受調查時之證言（見蔡坤山、李文雄該日調查筆錄
），伊在「阿德海產店」之飲宴，係受證人蔡坤山之邀請，證人李文雄並未留下一同
進餐，伊事先並不知李文雄會在中途出現，客觀上並不認為該次飲宴係屬不法利益，
且原判決對於認定李元隆以伊所傳遞之二萬五千元其中一萬元購買成分不明之白色藥
丸服用，除李文雄聽聞自李元隆之供述外，並未於理由內說明其所憑之證據，且據為
從重量刑之依據，均非適法云云，經查尚非全無理由；又甲○○上訴意旨主張：證人
李志仁於八十六年十二月二十二日在屏東監獄政風人員訪談時之供述、九十一年七月
十九日於第一審及九十三年二月二十四日在原審之證言，李志仁只有八十六年十二月
十七日該次向伊購買ＦＭ２而出事而已。又並無事證可證明伊有獲得四萬元之價款等
語，經查亦非全然無據；對上開有利於乙○○、甲○○之證據為何不足採，原判決均
未說明其理由，亦非適法。以上諸端，或分別為上訴人等所指摘，或為本院得依職權
調查之事項，應認原判決關於上訴人等部分有撤銷發回更審之原因。又原判決關於上
訴人等不另為無罪之諭知部分（見原判決理由乙三、丙四部分），基於審判不可分之
原則，亦均一併發回，合予指明。
據上論結，應依刑事訴訟法第三百九十七條、第四百零一條，判決如主文。
中　　　華　　　民　　　國　　九十三　　年　　　六　　　月　　二十四　　日
                              最高法院刑事第七庭
                                  審判長法官  莊　登　照
                                        法官  洪　明　輝
                                        法官  黃　一　鑫
                                        法官  魏　新　和
                                        法官  林　秀　夫
      右正本證明與原本無異
                                              書  記  官
中　　　華　　　民　　　國　　九十三　　年　　　六　　　月　　 三十 　　日
                                                                        Ｂ
